臺灣高雄地方法院民事判決　　　　　　　 92年度海商字第5號
原　　　告　盟藝實業有限公司
法定代理人　丁○○
訴訟代理人　許志勇律師
被　　　告　龍偉運通有限公司
法定代理人　丙○○
訴訟代理人　洪耀臨律師
被　　　告　台灣東方海外股份有限公司
法定代理人　鄧宇昭
被　　　告　乙○○○○○ ○○○○○○○○ ○○○○○○ner Line Ltd. （香港商
　　　　　　東方海外貨櫃股份有限公司）
　　　　　　　　　　　　bou.
法定代理人　甲○○○○○○○
　　　　　　　　　　　　bou.
上二人共同
訴訟代理人　陳長 律師
複 代理 人　簡靖芬律師
當事人間海商損害賠償事件，本院於民國96年6 月28日言詞辯論
終結，判決如下：
    主  文
被告台灣東方海外股份有限公司、香港商東方海外貨櫃股份有限
公司應連帶給付原告新台幣貳仟參佰壹拾陸萬肆仟元，及自民國
九十三年三月七日起至清償日止，按年利率百分之五計算之利息
。
原告其餘之訴駁回。
訴訟費用由被告台灣東方海外股份有限公司、香港商東方海外貨
櫃股份有限公司連帶負擔。
本判決於原告以新台幣柒佰柒拾貳萬元為被告台灣東方海外股份
有限公司、香港商東方海外貨櫃股份有限公司供擔保後，得假執
行。但被告台灣東方海外股份有限公司、香港商東方海外貨櫃股
份有限公司如以新台幣貳仟參佰壹拾陸萬肆仟元為原告預供擔保
，得免為假執行。
原告其餘假執行之聲請駁回。
    事實及理由
一、被告台灣東方海外股份有限公司（下稱台灣東方公司）之法
    定代理人原為戊○○，於訴訟進行中已變更為鄧宇昭，並已
    依法聲明承受訴訟，核無不合，自應予准許。又按訴狀送達
    後，原告不得將原訴變更或追加他訴，但減縮應受判決事項
    之聲明者，不在此限，民事訴訟法第255 條第1 項第3 款定
    有明文。原告起訴時聲明請求被告就本金部分應給付新台幣
    （下同）23,256,410元即美金677,042.52元，嗣於本院審理
    時，減縮請求被告應給付之本金為23,164,000元即美金676,
    617.52元，依上開法條規定，原告所為之訴之減縮，應予准
    許。
二、本件運送契約履行地包含高雄港、越南胡志明市，具涉外因
    素，屬涉外事件。另按「法律行為發生債之關係者，其成立
    要件及效力，依當事人意思定其應適用之法律。」、「當事
    人意思不明時，同國籍者依其本國法，國籍不同者，依行為
    地法，行為地不同者以發要約通知地為行為地，如相對人於
    承諾時不知其發要約通知地者，以要約人之住所地視為行為
    地。」，涉外民事法律適用法第6 條第1 項、第2 項分別定
    有明文。原告主張與被告香港商東方海外貨櫃股份有限公司
    （下稱香港東方公司）間有運送契約存在一節，固為被告台
    灣東方公司及香港東方公司所否認，惟對於系爭運送契約乃
    被告龍偉運通有限公司（下稱龍偉公司）出面向被告香港東
    方公司洽訂並不爭執，本件既無合意約定準據法之情形存在
    ，而原告與被告龍偉公司均為本國法人，依上開規定，原告
    依委任契約之法律請求被告龍偉公司給付部分，自應適用我
    國法，另原告與被告香港東方公司國籍不同，依上開規定，
    原告依運送契約之法律關係請求被告台灣東方公司、香港東
    方公司給付部分，亦應以行為地法即我國法為準據法。
三、原告主張：原告於民國91年11月間，委由被告龍偉公司代為
    找尋船公司將貨物運至越南胡志明市，被告龍偉公司即以原
    告名義與被告香港東方公司簽訂運送契約，於91年12月間，
    將裝於編號SCZU0000 000、OOLU0000000 、OOLU 0000000號
    三只貨櫃內之原告貨物（下稱系爭貨物），由訴外人MarexS
    chiffahrtsgesellschaft MBH & Co.MsSydney Express（下
    稱Marex 公司）所屬之"Matten"輪第017S航次，自高雄運送
    至越南胡志明市。詎因Marex 公司所雇用之船長、船員對於
    貨物之搬移、堆存、保管、運送及看守，疏未盡到善良管理
    人之注意義務，致原告託運之上開貨物於運送途中全部滅失
    ，原告因此受有相當貨物售價美金676,617.52元之損失，以
    92年12月8 日起訴當日美金現金賣出匯率為1 美元兌換新台
    幣34.235元計算，原告所受之損失為新台幣（下同）2,3164
    ,000 元 。被告香港東方公司係透過被告台灣東方公司與原
    告簽訂運送契約，為系爭貨物之運送人，依法對於承攬貨物
    之裝卸、搬移、堆存、保管、運送及看守，應為必要之注意
    及處置，且須使承運貨物之船舶於發航前及發航時具有備堪
    航能力，而系爭貨物係於被告香港東方公司之履行輔助人Ma
    rex 公司運送途中滅失，足證被告香港東方公司並未履行上
    開義務，自應對原告負債務不履行之損害賠償責任。另被告
    香港東方公司係未經我國認許成立之香港籍法人，被告台灣
    東方公司以該公司名義與原告簽訂運送契約，自應依民法總
    則施行法第15條、香港澳門關係條例第40條之規定，與被告
    香港東方公司就系爭貨物之滅失負連帶賠償責任。綜上所述
    ，爰依委任契約之法律關係，向被告龍偉公司請求債務不履
    行之損害賠償，另依運送契約之法律關係及香港澳門關係條
    例第40條之規定，向被告香港東方公司及台灣東方公司請求
    債務不履行之損害賠償等語。其先位聲明：(一)被告台灣東方
    公司與被告香港東方公司應連帶給付原告23,164,000元，及
    自起訴狀繕本送達最後一位被告之翌日起至清償日止，按年
    利率5%計算之利息。(二)被告龍偉公司應給付原告23,164,000
    元，及自起訴狀繕本送達最後一位被告之翌日起至清償日止
    ，按年利率5%計算之利息。(三)第1 、2 項被告，有任一被告
    為給付者，在其給付範圍，其他被告免給付義務。(四)原告願
    供擔保請准宣告假執行。及備位聲明：(一)被告台灣東方公司
    及被告香港東方公司應連帶給付原告美金676,617.52元，及
    自起訴狀繕本送達最後一位被告之翌日起至清償日止，按年
    利率5%計算之利息。(二)被告龍偉公司應給付原告美金676,61
    7.52元，及自起訴狀繕本送達最後一位被告之翌日起至清償
    日止，按年利率5%計算之利息。(三)第1 、2 項被告，有任一
    被告為給付者，在其給付範圍，其他被告免給付義務。(四)原
    告願供擔保請准宣告假執行。
四、被告之答辯：
  (一)被告龍偉公司部分：被告龍偉公司於91年11月25日接受原告
    委託，代為尋找船公司將系爭貨物自高雄運送至越南胡志明
    市，經與被告香港東方公司在台灣之代理商即被告台灣東方
    公司接洽，而敲定系爭貨物之船舶艙位。被告龍偉公司於訂
    妥艙位後，即依原告之報關行提供之貨物明細清單製作裝貨
    單，並將之傳真與被告台灣東方公司高雄分公司，且於91年
    12月7 日代原告繳清運費，被告台灣東方公司則於91年12月
    9 日開立收訖運費發票與被告龍偉公司。被告龍偉公司僅係
    代理原告找尋裝運貨物之船公司，並未承諾擔任系爭貨物之
    託運人，且系爭貨物運送過程所表明之託運人均為原告，是
    被告龍偉公司實非系爭貨物運送契約之運送人或承攬運送人
    。又被告龍偉公司已為原告代訂艙位，且系爭貨物業已裝船
    ，被告龍偉公司對原告並無債務不履行可言。從而，原告對
    被告龍偉公司請求賠償其損害，並無理由等語資為抗辯。其
    答辯聲明：原告之訴及假執行之聲請均駁回，如受不利判決
    願供擔保請准宣告免為假執行。
  (二)被告台灣東方公司、香港東方公司部分：被告台灣東方公司
    並未以任何人名義與原告簽訂運送契約，被告香港東方公司
    亦未與原告簽訂運送契約，而原告所提出之載貨證券影本2
    紙並未經被告香港東方公司或其代理人簽署，根本尚未簽發
    ，自不得憑該2 紙載貨證券認定原告與被告香港東方公司間
    有任何運送契約存在。又被告台灣東方公司係開立運費發票
    予被告龍偉公司，原告復自承係被告龍偉公司向其收取全程
    運費，亦足證被告台灣東方公司與香港東方公司並未與原告
    訂立運送契約。至裝貨單部分，亦僅係被告台灣東方公司依
    被告龍偉公司之要求而填寫出具，俾使真正之出口商即原告
    得憑以裝貨上船。是以，本件實係原告與龍偉公司間先成立
    一承攬運送契約，被告龍偉公司再以自己名義將系爭貨物委
    由被告香港東方公司運送，雙方成立運送契約，被告龍偉公
    司並據此給付運費。再縱認原告與被告東方公司間有運送契
    約存在，然係因不可抗力之情事致系爭貨物滅失，且原告請
    求賠償金額應依目的地市價計算等語，資為抗辯。其答辯聲
    明：原告之訴及假執行之聲請均駁回，如受不利判決願供擔
    保請准宣告免為假執行。
五、兩造不爭執之事項：被告香港東方公司於受託運送系爭貨物
    後，即以Marex 公司所屬之"Matten"輪第017S航次，於91年
    12月間將系爭貨物自高雄運送至越南胡志明市，惟系爭貨物
    於運送途中全部滅失。
六、本件之爭點為：(一)系爭貨物之託運人究係原告或係被告龍偉
    公司？(二)原告依運送契約之法律關係請求被告被告香港東方
    公司及台灣東方公司請求賠償，是否有理由？得請求之數額
    為何？(三)原告依委任契約之法律關係請求被告龍偉公司賠償
    是否有理由？茲分述本院之判斷如下：
  (一)系爭貨物之託運人究係原告或係被告龍偉公司？
    原告主張其與被告香港東方公司間有運送契約，其為運送契
    約託運人之事實，業據其提出被告香港東方公司所簽發之提
    單副本為證，被告香港東方公司對於上開提單形式上之真正
    及確有承運系爭貨物等情並不爭執，惟以系爭貨物係被告龍
    偉公司委託運送，運送契約存在於被告香港東方公司與被告
    龍偉公司間等語置辯。經查：
    1.上開提單副本乃被告台灣東方公司因被告龍偉公司向其預
      訂艙位而製作，因系爭貨物之運送屬電報放貨，故無須印
      製正本提單，只要有製作提單過程就會收取提單製作費等
      情，業據證人即被告台灣東方公司進口文件部門經理李金
      英、營業部門副理邱達智到庭證述明確（本院卷二第347
      至350 頁），為兩造所不爭執；又被告龍偉公司法定代理
      人周家寧於本院審理中到庭陳稱：被告台灣東方公司就系
      爭貨物之運送，向被告龍偉公司收取提單製作費500 元及
      貨櫃費、吊櫃費603,444 元等語明確，並有兩造所不爭執
      由被告台灣東方公司所開立之統一發票附卷可稽（本院卷
      一第85頁）；參以上開提單副本抬頭有被告香港東方公司
      之英文名稱「乙○○○ ○○ ○○○○○○○○ ○○○○○○ner Line 」，自
      形式上觀之可知此為被告香港東方公司之提單，及被告香
      港東方公司對於被告台灣東方公司乃其在台灣之代理人，
      其確有承運系爭貨物等情均不爭執，堪認上開提單副本乃
      被告香港東方公司允諾承運系爭貨物，而委由其代理人即
      被告台灣東方公司製作。而該提單副本託運人欄記載為「
      MING I FOOTWEAR CO.,LTD 」，為原告之英文名稱，且該
      提單副本業已詳載受貨人、運送方式、貨物明細等項，應
      足認本件運送契約係原告與被告香港東方公司訂立無疑。
      至於原告是否委由他人代定契約、該他人是否海運承攬業
      者、有否賺取差價、運費如何給付、統一發票如何開立等
      ，均與何者為運送契約當事人無關。至被告香港東方公司
      抗辯上開提單副本未經簽署，屬未經簽發之載貨證券，不
      得作為認定原告與被告香港東方公司間有運送契約存在之
      證據云云。查，上開提單副本上並無被告香港東方公司或
      其代理人之簽署一節，固有提單副本可證，然被告香港東
      方公司既不爭執確有承運提單上所載之貨物，則此提單副
      本即非不可作為認定本件運送契約締結人之證據，被告香
      港東方公司此部分之抗辯，委無可採。是以，被告香港東
      方公司抗辯原告非運送契約當事人云云，顯屬無據。
    2.另證人李金英固證稱當初係被告龍偉公司打電話來預訂艙
      位，不曉得有原告公司存在，係因被告龍偉公司傳真過來
      之裝貨單上指示託運人欄記明原告公司名稱，始在提單及
      裝貨單託運人欄上填載原告公司名稱等語，然此為運送契
      約訂定前之階段，被告香港東方公司之代理人被告台灣東
      方公司既已在提單副本上記載託運人為原告，原告亦認其
      為託運人，被告香港東方公司亦係於認知託運人為原告之
      情形下運送系爭貨物，則原告與被告香港東方公司間有成
      立運送契約之合意無訛，縱使原告係因被告龍偉公司之招
      攬訂艙，惟原告最終以自己名義與被告香港東方公司成立
      運送契約，基於契約自由原則，並無不可，是證人李金英
      之上開證詞對本件運送契約之成立不生影響。故被告香港
      東方公司抗辯本件係被告龍偉公司向其訂艙運送，本件運
      送契約之託運人為被告龍偉公司云云，為不可採。
    3.被告香港東方公司復抗辯系爭貨物之運費係由被告台灣東
      方公司開立統一發票予被告龍偉公司之情，固有統一發票
      附卷可稽（本院卷一第85頁），惟統一發票僅為付款之證
      明，並非契約，尚難以此認定被告龍偉公司即為本件運送
      契約之當事人。另被告龍偉公司之公司登記上記載之營運
      項目雖有海運承攬業，惟本件運送契約之託運人究為原告
      或被告龍偉公司，仍應就實際情形係以何人名義為法律行
      為而定，尚難以該登記項目逕行認定被告龍偉公司必為本
      件運送契約之託運人。
    綜上，原告主張其為本件運送契約之託運人，被告香港東方
    公司為運送人等情，堪予採信，被告香港東方公司抗辯本件
    運送契約之託運人為被告龍偉公司云云，委無足採。
  (二)原告依運送契約之法律關係請求被告被告香港東方公司及台
    灣東方公司請求賠償，是否有理由？得請求之數額為何？
    1.按「運送人對於運送物之喪失、毀損或遲到，應負責任。
      但運送人能證明其喪失、毀損或遲到，係因不可抗力，或
      因運送物之性質，或因託運人或受貨人之過失而致者，不
      在此限。」，民法第634 條定有明文。是有關運送人之責
      任係採推定過失責任主義，即關於運送人之責任只須運送
      物有喪失、毀損或遲到情事，而運送人未能證明運送物之
      喪失、毀損或遲到係因不可抗力或因運送物之性質或因託
      運人、受貨人之過失所致者，則不問其原因是否屬可歸責
      於運送人之事由，運送人均應負法律上或契約上之責任。
      經查：原告為本件運送契約之託運人一節，已認定如前，
      而系爭貨物已於運送途中全部滅失之情，為兩造所不爭執
      ，則原告因系爭貨物滅失受有損害，堪予認定。被告香港
      東方公司抗辯係因不可抗力之情事致系爭貨物滅失云云，
      然未提出任何證據佐證，其抗辯即難予採信，依上開規定
      ，其自應就系爭貨物之滅失負責。被告香港東方公司復抗
      辯原告既無法提出全數載貨證券，足證系爭載貨證券仍為
      他人所持有，則託運人對運送人依運送契約所得行使之相
      關權利，處於休止狀態，故原告不得依運送契約對被告就
      系爭貨損行使求償權云云。惟系爭貨物之運送屬電報放貨
      ，並未印製正本提單之情，業據證人李金英證述明確，為
      兩造所不爭執，系爭貨物之受貨人既無從取得載貨證券正
      本，自無從依載貨證券向運送人行使權利，則關於託運人
      對於運送人依運送契約所得行使之權利，即無因載貨證券
      持有人得依載貨證券行使權利而處於休止狀態可言。故被
      告香港東方公司此部分之抗辯，亦屬無據。從而，原告請
      求被告香港東方公司負運送物喪失之責任，洵屬有據。
    2.按運送物有喪失、毀損或遲到者，其損害賠償額，應依其
      應交付時目的地之價值計算之，民法第638 條第1 項定有
      明文。又當事人已證明受有損害而不能證明其數額或證明
      顯有重大困難者，法院應審酌一切情況，依所得心證定其
      數額，為民事訴訟法第222 條所明定。經查，系爭貨物應
      交付時之目的地為越南胡志明市，而系爭貨物應交付時之
      當地市價，本院囑託外交部駐胡志明市辦事處協查，經駐
      胡志明市辦事處向鞋業工會、台商鞋業聯誼會、當地稅務
      機關洽詢，均無法得知確切之價格，有駐胡志明市辦事處
      商務組95年10月6 日胡志商字第09500010120 號函附卷可
      稽（本院卷三第697 頁），如以到達目的地貨物完好之市
      價計算，依經驗法則及一般國際慣例，該市價至少包括成
      本、保險費、運費、關稅、管理費、合理利潤等項，依常
      情應高於交易價格，參以買低賣高為商業交易常態，目的
      地之價格通常高於出口港之價格，及原告在本案訟爭前，
      並無虛偽報價之必要，則原告以其售價請求被告香港東方
      公司賠償，自屬可採。而依原告所提出被告不爭執形式上
      真正之商業發票及出口報單之記載，系爭貨物之售價及離
      岸價格均為美金676,617.52元，又於92年12月8 日原告提
      起本件訴訟當日，美金現金賣出匯率為1 美元兌換新台幣
      34.235元一節，有原告所提出之外匯匯率表為證（本院卷
      三第641 頁），依此匯率計算原告之損失即為23,164,000
      元，是原告請求被告香港東方公司賠償23,164,000元，即
      屬有據。
    3.按未經許可之香港或澳門法人、團體或其他機構以其名義
      在台灣地區與他人為法律行為者，其行為人就該法律行為
      ，應與該香港或澳門法人、團體或其他機構，負連帶責任
      ，香港澳門關係條例第40條定有明文。本件被告香港東方
      公司係未經我國法律許可成立之香港法人，為兩造所不爭
      執，而被告台灣東方公司為被告香港東方公司在台灣之代
      理人，且以被告香港東方公司名義與原告訂立本件運送契
      約等情，已如前述，則被告台灣東方公司即係以被告香港
      東方公司名義與他人為法律行為之行為人，依上開規定，
      被告台灣東方公司即應就該法律行為與被告香港東方公司
      對原告負連帶給付責任。故原告請求被告香港東方公司、
      台灣東方公司連帶賠償其系爭貨物滅失所受之損害，洵屬
      有據。
  (三)原告依委任契約之法律關係請求被告龍偉公司賠償是否有理
    由？
    原告主張其委託被告龍偉公司代為尋找船公司運送系爭貨物
    及安排系爭貨物運送事宜，惟被告龍偉公司未盡善良管理人
    之注意義務，未找信譽良好之船公司運送，致系爭貨物滅失
    等情，被告龍偉公司對於受原告委託安排系爭貨物運送事宜
    並不爭執，然否認有未盡善良管理人之注意義務之情事。查
    ，被告龍偉公司於受託安排系爭貨物運送事宜後，即向被告
    台灣東方公司預定艙位，且系爭貨物確已在高雄港裝船，於
    91年12月間自高雄起運，目的地為越南胡志明市等情，為兩
    造所不爭執。被告龍偉公司於受原告委託後，既已為系爭貨
    物訂妥艙位且將之裝船起運，堪認其就受託事務之處理已盡
    其善良管理人之注意義務；況且，系爭貨物係於運送途中滅
    失，此實非被告龍偉公司受託之注意義務所能及。此外，原
    告就被告龍偉公司有何未盡善良管理人之注意義務情事未提
    出其他證據佐證，是原告主張被告龍偉公司未盡善良管理人
    之注意義務，應負債務不履行之損害賠償責任云云，洵屬無
    據。
七、綜上所述，原告及被告香港東方公司分別為本件運送契約之
    託運人及運送人，被告香港東方公司為未經我國法律許可成
    立之香港法人，本件運送契約乃被告台灣東方公司以被告香
    港東方公司名義與原告訂立，而本件運送契約之運送標的即
    系爭貨物已於運送途中全部滅失，則原告依運送契約之法律
    關係及香港澳門條例第40條之規定，請求被告香港東方公司
    、台灣東方公司連帶給付以貨物出售價格計算之損害，洵屬
    有據。又原告並未舉證證明被告龍偉公司就受託事務之處理
    有未盡善良管理人之注意義務情事，故原告依委任契約之法
    律關係，請求被告龍偉公司負債務不履行之損害賠償責任，
    即屬無據。從而，原告依運送契約之法律關係及香港澳門條
    例第40條之規定，請求被告台灣東方公司與被告香港東方公
    司連帶給付原告23,164,000元，及自起訴狀繕本送達最後一
    位被告之翌日即93年3 月7 日起至清償日止，按年利率5%計
    算之利息，為有理由，應予准許，依委任契約之法律關係請
    求被告龍偉公司給付部分，則無理由，應予駁回。又原告先
    位聲明請求被告台灣東方公司、香港東方公司以新台幣給付
    部分既經本院准許，則其備位聲明請求被告以美元給付部分
    ，本院即無庸再予審酌。
八、原告陳明願供擔保，聲請宣告假執行，就其勝訴部分核無不
    合，爰酌定相當擔保金額准許之；至原告敗訴部分既經駁回
    ，則其假執行之聲請即失所依據，應併予駁回。另被告台灣
    東方公司、香港東方公司均陳明願供擔保聲請宣告免為假執
    行，核無不合，爰酌定相當擔保金額准許之。
九、結論：原告之訴為一部有理由，一部無理由，依民事訴訟法
    第79條、第85條第2 項、第390 條第2 項、第392 條第2 項
    ，判決如主文。
中　　華　　民　　國　　96　　年　　7 　　月　　23　　日
                  民事第二庭法　官　黃悅璇
正本係照原本作成。
如不服本判決，應於送達後20日內，向本院提出上訴狀並表明上
訴理由，如於本判決宣示後送達前提起上訴者，應於判決送達後
10日內補提上訴理由書（須附繕本）。
中　　華　　民　　國　　96　　年　　7 　　月　　23　　日
                            書記官　吳慕瑩
